【裁判字號】    90,訴,216
【裁判日期】    901031
【裁判案由】    分割共有物
【裁判全文】
臺灣苗栗地方法院民事判決  九十年度訴字第二一六號
    原      告    己○○○
    複  代理人    庚○○
    被      告    丁○○
                  丙○○
                  甲○○
                  乙○○
    訴訟代理人    戊○○
右當事人間請求分割共有物事件，本院判決如左：
    主    文
兩造共有坐落苗栗縣竹南鎮○○段第一０三之八地號土地，面積六０四五平方公尺、
第一０三之四三地號土地，面積一八一平方公尺，均為旱地目，准予合併分割，分割
方法為如附圖所示丙案：編號Ｂ１部分面積五六平方公尺、編號Ｄ１部分面積七０八
平方公尺，合計面積七六四平方公尺由原告取得；編號Ｃ１部分面積八平方公尺、編
號Ｅ１部分面積五三三七平方公尺，合計面積五三四五平方公尺由被告取得並按如附
表一所示應有部分比例保持共有；編號Ａ１部分面積一一七平方公尺則由兩造按如附
表二所示應有部分比例保持共有。
訴訟費用由兩造依如附表二所示應有部分比例負擔。
    事    實
甲、原告方面：
一、聲明：如主文第一項所示。
二、陳述：
（一）坐落苗栗縣竹南鎮○○段第一０三之八、一０三之四三地號二筆土地為兩造所
      共有，各共有人就系爭土地之應有部分均如附表二所示，兩造就系爭土地並無
      不能分割之特約，該土地亦無不能分割之情形，惟就分割方法無法達成協議，
      爰依法請求予以裁判分割。
（二）系爭二筆土地均為旱地，彼此毗鄰，倘予合併分割，較符合經濟目的及土地之
      合理使用。又依系爭土地之使用現狀，一０三之四三地號為Ｌ型土地，其北側
      部分為供公眾通行之道路用地，請求將此部分仍由兩造依應有部分比例維持共
      有並作為道路使用。
（三）一０三之八地號土地之西側及北側部分現由被告等人耕作並種植農作物，請求
      將系爭土地西、北側應有部分八分之七由被告等人共同取得，並將系爭土地東
      南側應有部分八分之一由原告取得。
三、證據：提出土地登記謄本二份、地籍圖謄本、分割方案圖、本院不動產權利移轉
    證書影本各一份、現場照片六幀。
乙、被告方面：
一、聲明：原告之訴駁回。
二、陳述：同意將系爭土地予以合併分割，並由被告等人就取得部分維持共有，但反
    對原告所提分割方案，主張依如附圖所示乙案進行分割，將系爭土地以西北、東
    南方向各二分之一劃分為二部分，北側如該方案編號Ｅ部分面積七一二平方公尺
    由原告取得，南側即編號Ｂ部分面積六四平方公尺、編號Ｃ部分面積四九一七平
    方公尺均由被告取得並維持共有，編號Ａ部分面積一一七平方公尺、編號Ｄ部分
    面積四一六平方公尺則均由兩造依應有部分維持共有並作為道路使用。
三、證據：提出分割方案圖、建物測量成果圖各一份。
丙、本院依職權勘驗現場，並囑託苗栗縣竹南地政事務所派員測量後就分割方案製作
    複丈成果圖。
    理    由
一、原告主張：坐落苗栗縣竹南鎮○○段第一０三之八、一０三之四三地號二筆土地
    為兩造所共有，各共有人就系爭土地之應有部分均如附表二所示，兩造就系爭土
    地並無不能分割之特約，該土地亦無不能分割之情形，惟就分割方法無法達成協
    議，爰依法請求予以裁判分割。系爭二筆土地均為旱地，彼此毗鄰，倘予合併分
    割，較符合經濟目的及土地之合理使用。又依系爭土地之使用現狀，一０三之四
    三地號北側部分為供公眾通行之農路，請求將此部分仍由兩造依應有部分比例維
    持共有並作為道路使用；一０三之八地號土地之西側及北側部分現由被告等人耕
    作並種植農作物，請求將系爭土地西、北側應有部分八分之七由被告等人共同取
    得，並將系爭二筆土地東南側應有部分八分之一由原告取得等語。被告則以：同
    意將系爭土地予以合併分割，並由被告等人就取得部分維持共有，但反對原告所
    提分割方案，主張依如附圖所示乙案進行分割，將系爭土地北側如該方案編號Ｅ
    部分由原告取得，南側編號Ｂ、Ｃ部分均由被告取得並維持共有，編號Ａ、Ｄ部
    分則均由兩造依應有部分維持共有並作為道路使用等語資為抗辯。
二、按各共有人，得隨時請求分割共有物，但因物之使用目的不能分割或契約訂有不
    分割之期限者，不在此限；又分割之方法，不能協議決定者，法院得因任何共有
    人之聲請，命為以原物分配於各共有人或變賣共有物，以價金分配於各共有人，
    民法第八百二十三條第一項、第八百二十四條第二項分別定有明文。查系爭二筆
    土地為兩造所共有，各共有人之應有部分均如附表二所示，且兩造就該土地並無
    不能分割之特約，亦無不能分割之情形，惟就分割方法無法達成協議等事實，業
    據原告提出土地登記簿謄本二份為證，並為被告所不爭執，應堪信為真實。原告
    據以訴請裁判分割前開土地，即無不合，應予准許。
三、次按分割共有物固不受分管契約之拘束，惟儘量依各共有人使用現狀定分割方法
    ，以維持現狀，減少共有人所受損害，當不失為裁判分割斟酌之一種原則，最高
    法院八十二年度台上字第一九九０號判決意旨可資參照。經查系爭土地靠近東南
    側部分面臨道路，東北側部分為寬約一米至一米半之既有農路，一０三之八地號
    土地東南側蓋有佛堂，佛堂前為水泥空地，空地前方（即系爭土地北側）及西側
    由被告等人分別種植作物等情，業經本院依職權勘驗現場查明無誤，有本院勘驗
    筆錄一份、照片五幀在卷可稽，並囑託苗栗縣竹南地政事務所派員實施測量後繪
    製複丈成果圖附卷足參，均堪信為真實，是系爭土地北側及西側部分現大致仍均
    由被告等人占有使用中。本院認系爭二筆土地之地目相同，彼此毗鄰，應予合併
    分割，較符合經濟目的及土地使用之效益。關於系爭土地之分割方法，本院審酌
    系爭土地之使用狀況、經濟效益、公平原則、兩造所陳之意願等情事，認系爭土
    地東北側既有農路部分允宜依兩造意願由其繼續維持共有並作為道路使用；至其
    餘部分之分割方式，倘依被告所主張如附圖所示乙案之分割方法，將系爭土地北
    側如該方案編號Ｅ部分由原告取得，南側編號Ｂ、Ｃ部分由被告取得並維持共有
    ，與系爭土地前開由被告占有使用西、北側之現況不符，亦無其他足使系爭土地
    可發揮較大經濟效用之優點可言，且上開分割方法使原告取得部分位於系爭土地
    內側角落，除前揭既有農路外，並未面臨現有道路，反觀被告等人所取得者非但
    仍可通行既有農路，亦完全面臨現有道路，是被告主張前開分割方案顯屬有利於
    己，而不利於原告，與公平原則有違，並非合宜之分割方法；而原告所主張如附
    圖所示丙案之分割方法，係依被告現行占有使用情形予以分割，並由被告等人大
    致仍取得其耕作部分土地，且上開分割方法使兩造取得部分均能面臨東北側之既
    有農路及東南側之現有道路，並無顯失公平或不合經濟利益之情形，應較被告所
    主張之乙案為可採。綜上所述，爰採行如附圖所示丙案為分割方法，被告分得部
    分則依其所陳意願保持共有，並判決如主文第一項所示。
四、據上論結：本件原告之訴為有理由，依民事訴訟法第七十八條、第八十一條第二
    款、第八十五條第一項後段，判決如主文。
中      華      民      國    九十    年       十       月    三十一    日
                                  臺灣苗栗地方法院民事庭
~B法      官  邱光吾
右為正本係照原本作成。
如對本判決上訴，須於判決送達後廿日內向本院提出上訴狀。
~B法院書記官  劉秋雯
中      華      民      國    九十    年       十       月    三十一    日
~F0
~T48
附表一：
 ┌────────┬────────────────────┐
 │  共有人姓名    │        應  有  部  分  比  例          │
 ├────────┼────────────────────┤
 │    丁○○      │              七分之四                  │
 ├────────┼────────────────────┤
 │    丙○○      │              七分之一                  │
 ├────────┼────────────────────┤
 │    乙○○      │              七分之一                  │
 ├────────┼────────────────────┤
 │    甲○○      │              七分之一                  │
 └────────┴────────────────────┘
~F0
~T48
附表二：
 ┌────────┬────────────────────┐
 │  共有人姓名    │        應  有  部  分  比  例          │
 ├────────┼────────────────────┤
 │    丁○○      │              八分之四                  │
 ├────────┼────────────────────┤
 │    丙○○      │              八分之一                  │
 ├────────┼────────────────────┤
 │    乙○○      │              八分之一                  │
 ├────────┼────────────────────┤
 │    甲○○      │              八分之一                  │
 ├────────┼────────────────────┤
 │    己○○○    │              八分之一                  │
 └────────┴────────────────────┘


司法院資訊處製作；財團法人民間司法改革基金會備份。
